【裁判字號】    92,台上,2169
【裁判日期】    920424
【裁判案由】    業務上過失致人於死
【裁判全文】
最高法院刑事判決                              九十二年度台上字第二一六九號
    上  訴  人
    即自 訴 人  陳再林
    上  訴  人
    即  被  告  丁○○
                王聲鏗
    右  一  人
    選任辯護人  陳昭宜律師
    上  訴  人
    即  被  告  丙○○
    選任辯護人  潘永芳律師
    被      告  乙○○
右上訴人等因被告等業務上過失致人於死案件，不服台灣高等法院台中分院中華民國
八十九年十二月十二日第二審判決（八十九年度上訴字第一八九二號，自訴案號：台
灣台中地方法院八十九年度自更字第三三號），提起上訴，本院判決如左：
    主  文
原判決關於丙○○、甲○○部分撤銷，發回台灣高等法院台中分院。
其他上訴駁回。
    理  由
一、丙○○、王聲鏗部分：
本件原判決認定上訴人丙○○係正豐機械工業有限公司（下稱正豐公司）副總經理，
，該公司位於台中市工業區廠房之鋼架雨庇漏水，由丙○○負責僱工修繕，丙○○則
交由上訴人即通全水電工程有限公司負責人甲○○承攬，甲○○復將防水及泥作部分
交上訴人即雅築工程行負責人丁○○承作，均為從事業務之人，應注意上開廠房雨庇
高度約四點二公尺，僅以簡單鋼骨架設，無法承受水泥漿之重量；丁○○亦為勞工安
全衛生法所規定之雇主，並應注意僱工在距地面高度達二公尺以上有墜落、崩塌等之
虞之作業場所工作時，應設置符合標準之必要安全衛生設備，及使勞工確實使用安全
帶、安全帽或其他必要之防護具，以防止危險之發生，乃均疏未注意，於民國八十八
年一月二十三日上午九時許，丁○○僱用上訴人（即自訴人）陳再林及其配偶李淑珍
在上開雨庇上澆灌水泥砂漿後，至同日中午十二時十五分許，僱用顏榮得、葉至賢至
雨庇上施作水泥粉光，顏榮得、葉至賢未使用安全帶、安全帽或其他防護具，於工作
時，因雨庇無法承受水泥漿重量而倒塌，適李淑珍行經雨庇下而被覆壓，造成外傷性
休克、腹腔內出血、下肢創傷及骨折之傷害，經送醫急，延至同日下午一時二十五分
許不治死亡；顏榮得、葉至賢亦因而墜落地面，致顏榮得左撓骨及尺骨骨折、右大腿
、左膝挫傷及右肩膀脫臼，葉至賢第一、二腰椎壓迫性骨折及多處挫傷等情。爰維持
第一審論處丙○○、王聲鏗從事業務之人，因業務上之過失致人於死罪刑，駁回丙○
○、王聲鏗及陳再林在第二審之此部分之上訴。固非無見。
惟查丙○○在原審辯稱王聲鏗於八十七年十二月五日出具之估價單載明：「一、屋頂
防水處理，丙烯橡膠纖維責任施工……二、屋頂ＲＣ配合泥作，點工……」丁○○向
王聲鏗提出之報價單亦載：「工業區工程：一、屋頂防水處理，丙烯橡膠纖維責任施
工……二、屋頂粉光施工……」所謂「粉光」，係指在地面、牆面或屋頂平面上施作
薄層之混泥土，抹平表面，使之光滑而言；其所指示之施工法係「粉光」，而非「灌
漿」等語，並請求鑑定其指示之施工法是否違背建築技術成規（見原審一八九二號卷
第一二八頁、第一三二頁至第一三三頁）。而依前台灣省政府勞工處中區勞工檢查所
職業災害報告書「五、災害現場概況」欄記載：「(二)該舊有雨庇陽台……水平鋼樑上
舖設鋼承（浪）板後再灌築厚約十二公分混泥土，四週以裝潢工程披覆……(三)雨庇陽
台防水工程，係於舊有雨庇陽台上舖一層丙烯橡膠防水布（厚約一公厘），上面再澆
置一層水泥砂漿（厚約一點五公分），災害發生時，水泥砂漿已灌築完成……」（見
八一四六號偵查卷第二十二頁正、反面）。原判決認定本件工程係「雨庇漏水」之修
繕，如果無訛，則此項漏水修繕工程有無灌築厚約十二公分水泥之必要（舊有防水設
施僅厚約一公厘之丙烯橡膠防水布，再澆置厚約一點五公分之水泥砂漿）？上開估價
單及報價單所指之「屋頂ＲＣ配合泥作」及「屋頂粉光施工」所指為何？丙○○與王
聲鏗或丁○○所約定之工作內容如何？究竟何人指示或決定灌築厚約十二公分之水泥
砂漿？此與判斷本件過失致人於死之責任歸屬，實情如何？尚欠明瞭，自應詳細究明
釐清，始足為判決之基礎。再，卷存之唐元工程行「壓送車搗築工程簽單」，其客戶
簽證欄之署名為「丁○○」，並註記：「貨款向正豐建設請」、「請款向正豐建設請
款」（見第一審一三四０號卷第八十頁）。王聲鏗辯稱伊僅受丙○○請託，為其介紹
丁○○施工，故由丁○○指示唐元工程行直接向正豐公司請領混泥土之價款等語。原
判決對於王聲鏗之上開辯解及其有利之證據，未說明不予採納之理由，亦有判決不載
理由之違誤。丙○○、王聲鏗上訴意旨指摘原判決違背法令，尚非全無理由，應認此
部分之原判決有撤銷發回之原因。
二、乙○○部分（即陳再林上訴部分）：
本件原判決以被告乙○○雖係正豐公司負責人，但上開雨庇漏水修繕工程係副總經理
高長進負責處理，乙○○對於工程之施作方式，並無任何決定或指示，自無失責任可
言。且乙○○亦非勞工安全衛生法所規定之雇主，尤難論以勞工安全衛生法第三十一
條第一項之罪；復無其他積極之證據足證高山崎有自訴意旨所指之犯行，因認不能證
明高山崎犯罪，爰維持第一審諭知其無罪部分之判決，駁回陳再林在第二審之此部分
上訴，已綜合全卷證據資料，詳加斟酌判斷，從形式上觀察，並無違背法令之情形存
在。陳再林上訴意旨，對於原判決所為之論斷，究竟如何違背法令，未依據卷內訴訟
資料具體指摘，僅漫稱乙○○係正豐公司負責人，縱未決定或指示上開工程之施工方
式，亦有防止結果發生之義務等語，憑己見任意指摘原判決違法，與法律規定得為第
三審上訴理由之違法情形，不相適合，其上訴違背法律上之程式，應予駁回。
三、丁○○部分：
查第三審上訴書狀，應敘述上訴之理由，其未敘述者，得於提起上訴後十日內補提理
由書於原審法院；已逾上述期間，而於第三審法院未判決前，仍未提出上訴理由書狀
者，第三審法院應以判決駁回之，刑事訴訟法第三百八十二條第一項、第三百九十五
條後段定有明文。上訴人丁○○於八十九年十二月二十八日提起第三審上訴，但其上
訴書狀並未敘述上訴理由，迄本院未判決前，仍未提出上訴理由書狀，其上訴自非合
法，併應駁回之。
據上論結，應依刑事訴訟法第三百九十七條、第四百零一條、第三百九十五條，判決
如主文。
中      華      民      國    九十二    年      四      月    二十四    日
                              最高法院刑事第四庭
                                  審判長法官  黃  正  興
                                        法官  劉  介  民
                                        法官  陳  東  誥
                                        法官  陳  世  雄
                                        法官  孫  增  同
      右正本證明與原本無異
                                              書  記  官
中      華      民      國    九十二    年      四      月     二十八   日


司法院資訊處製作；財團法人民間司法改革基金會備份。
